臺灣士林地方法院民事判決　　　　一○○年度訴字第四九二號
原　　　告　陳寶玉
訴訟代理人　林明輝律師
被　　　告　陳淑貞
訴訟代理人　薄正任律師
上列當事人間請求不動產所有權移轉登記事件，本院於民國一百
年八月十一日言詞辯論終結，判決如下：
    主  文
原告之訴及假執行之聲請均駁回。
訴訟費用由原告負擔。
    事實及理由
一、原告起訴主張：被告為原告之女，原告於民國六十一年八月
    二十九日購買坐落臺北市○○區○○段○○段○○○地號土
    地應有部分四分之一，及其上同小段一三七七建號（即門牌
    號碼臺北市○○區○○○路○○○巷○○○○○號）建物（
    下合稱系爭不動產），惟因原告之夫極其奢華，並在外積欠
    大量債務，因恐遭波及，乃商請被告將系爭不動產借名登記
    於其名下，而系爭不動產三十餘年來，均由原告居住使用，
    相關稅賦均由原告負擔，被告於電話中亦自承系爭不動產為
    原告所購買。詎於九十九年四月二十九日被告未經原告同意
    ，將系爭不動產設定最高限額新臺幣（下同）五百四十萬元
    抵押權，向訴外人華南商業銀行借款四百五十萬元，並於同
    年十二月間始透過原告之子告知原告，且揚言不再繳納貸款
    ，至此原告實難再信任被告，爰以起訴狀繕本之送達，作為
    終止借名登記契約之意思表示。又兩造間借名登記契約既經
    終止，原告自得依終止契約後回復原狀、不當得利之法律關
    係，訴請被告返還系爭不動產等語。並聲明：(一)被告應將系
    爭不動產移轉登記予原告。(二)願供擔保，請准宣告假執行。
二、被告則以：系爭不動產為被告所出資購買，並自購買之初即
    由被告保管系爭不動產所有權狀迄今，且系爭不動產自六十
    一年被告購買時起至八十五年間，相關稅賦均由被告繳納，
    自八十六年之後，因被告離婚，缺錢時始請居住系爭不動產
    之原告代繳，原告稱三十餘年來系爭不動產之稅賦均由其繳
    納，與事實不符。又不動產物權以登記為要件，非以私自偷
    錄、誘導套話之電話錄音為準，原告提出之電話錄音係斷章
    取義，並非被告真意。另被告因遭倒債三百多萬元，致無法
    周轉，在民間借款催逼下，始將己有之系爭不動產設定抵押
    ，並按期繳納貸款本息。原告砌詞主張兩造間有借名登記契
    約關係存在，並主張終止契約，請求被告將系爭不動產移轉
    登記予原告，為無理由等語，資為抗辯。並聲明：(一)原告之
    訴及假執行之聲請均駁回。(二)如受不利之判決，願供擔保，
    請准宣告免為假執行。
三、兩造不爭執之事實：
    兩造為母女，系爭不動產於六十二年一月二十六日以買賣為
    原因，辦理所有權移轉登記予被告等事實，為兩造所不爭執
    ，並有被告之戶籍謄本、系爭不動產登記謄本在卷可稽（見
    本院士林簡易庭一○○年度士調字第二十號民事卷第二十九
    頁、第二十五頁至第二十八頁），自堪信為真實。
四、得心證之理由：
    原告主張系爭不動產為其所出資購買，兩造間因存在借名登
    記契約，始借名登記被告名下等語，為被告所否認，並以前
    揭情詞置辯。經查：
  (一)按當事人主張有利於己之事實者，就其事實有舉證之責任，
    民事訴訟法第二百七十七條前段有明文規定。是民事訴訟如
    係由原告主張權利者，應先由原告負舉證之責，若原告先不
    能舉證，以證實自己主張之事實為真實，則被告就其抗辯事
    實即令不能舉證，或其所舉證據尚有疵累，亦應駁回原告之
    請求（最高法院十七年上字第九一七號判例參照）。次按稱
    「借名登記」者，謂當事人約定一方將自己之財產以他方名
    義登記，而仍由自己管理、使用、處分，他方允就該財產為
    出名登記之契約，其成立側重於借名者與出名者間之信任關
    係，在性質上應與委任契約同視，倘其內容不違反強制禁止
    規定或公序良俗者，應承認其法律效力，於其內部間仍應承
    認借名人為真正所有權人（最高法院九十八年度臺上字第九
    九○號、九十九年度臺上字第二四四八號判決參照）。原告
    主張兩造間被告就系爭不動產有借名登記契約一節，既為被
    告所否認，原告自應就兩造間借名登記契約存在之事實，負
    舉證責任。
  (二)證人陳淑麗即原告之女、被告之胞妹於本院言詞辯論時，雖
    附和原告之主張證稱：「（臺北市○○區○○○路○○○巷
    ○○○○○號房屋，是何時由何人購買？）陳寶玉在六十一
    年買的，因為六十一年我高中畢業，之後我都在家，陳寶玉
    跟姊姊陳淑貞一起去簽約，簽約回來我媽媽陳寶玉有告訴我
    們大家去買民族西路房子支付二十萬現金，十一萬貸款，這
    些錢是我媽媽陳寶玉出的。在購買民族西路房子之前，我們
    一家人是住在承德路的房子，承德路的房子是陳寶玉跟三舅
    舅莊義吉一起買的，陳寶玉出資三分之二，莊義吉出資三分
    之一，兩家人共同住在承德路的房子。後來承德路房子不夠
    住，所以承德路房子陳寶玉以十六萬五千元左右賣給莊義吉
    ，再拿這十六萬五千元跟三萬五千元現金支付民族西路房子
    的頭期款，貸款部分當時是陳寶玉、陳淑貞一起去辦，我不
    知道以誰的名義貸款，只知道有跟陳淑貞的公公借支票，每
    個月陳淑貞再跟陳寶玉拿一萬元去支付銀行貸款。‧‧‧民
    族西路的房子登記名義人為陳淑貞，因為當時爸爸很揮霍不
    顧家庭，所以陳寶玉不敢買自己的名字，所以才會買陳淑貞
    的名字，借陳淑貞名字登記。民族西路房地的權狀，一開始
    由陳寶玉保管，後來怕我爸爸回來要錢，都會拿東西去典當
    ，後來陳寶玉就託陳淑貞保管。」、「（臺北市○○區○○
    ○路○○○巷○○○○○號房地的房屋稅、地價稅由何人繳
    納？）初期都是我媽媽陳寶玉拿錢給陳淑貞去繳納，後來從
    八十幾年是陳寶玉自己去繳納。因為之前稅單都直接寄給陳
    淑貞，寄到陳淑貞住的地方。後來陳寶玉去聲請把稅單直接
    寄到民族西路，陳寶玉就自己收自己繳納。那時我在家都有
    聽到她們在說，我有聽陳寶玉說，稅單我也有看到。」等語
    （見本院卷第五十三頁至第五十四頁）；證人莊陳幸代即莊
    義吉之配偶於本院言詞辯論時，雖亦同聲應和證以：原告購
    買系爭不動產，因怕原告之夫知悉，故以女兒陳淑貞之名義
    購買，頭期款十六萬元係原告以莊義吉所交付承德路房屋之
    賣屋款所給付，陳寶玉係一次交付十六萬元頭期款給賣方，
    當時其有一起去，交付頭期款被告不在場等語（見本院卷第
    六十八頁）。
  (三)然證人陳淑麗與莊陳幸代上開證詞，對於原告究係交付系爭
    不動產之出賣人金額若干？簽約及繳納頭期款時被告是否在
    場等節，彼此間證述不一，證人莊陳幸代就莊義吉究於何時
    ？交付原告購買上開承德路房屋之價金多少？前後證述亦齟
    齬（詳本院卷第六十八頁至第七十頁）。況莊義吉係因被告
    登門要求給付前開承德路房屋之買賣價金，雙方爆發激烈口
    角後，莊義吉始找人估價，交付原告購買前揭承德路房屋之
    價金，原告與莊義吉兩家人並因此鬧得不愉快，此據證人莊
    陳幸代證述在卷（見本院卷第六十九頁反面至第七十頁），
    原告與莊義吉兩家人既因此而心生怨懟，證人莊陳幸代豈會
    於莊義吉被迫交付原告上揭承德路房屋之買賣價金後，旋能
    心無芥蒂陪同原告前往，將上開款項交付系爭不動產出賣人
    ，作為原告購買系爭不動產頭期款之可能？此顯悖於常情。
    是證人陳淑麗、莊陳幸代前揭證言，不足採信。
  (四)再觀之被告提出，原告不否認其真正之系爭不動產買賣契約
    （見本院卷第十四頁至第十五頁），系爭不動產係於六十一
    年九月十九日簽立，買受人為被告，出賣人為訴外人潘勇三
    ，該契約第三條、第十三條約定：「總價款議定為新臺幣
    拾萬元正」、「付款方法：一訂約日甲方（按：指買受人原
    告，下同）交付乙方（按：指出賣人潘勇三，下同）新臺幣
    壹拾萬元正（現款），乙方親收足訖無誤。二議定甲方應自
    訂約日起七日內交付乙方新臺幣貳拾萬元正，同時乙方將房
    地點交甲方接管時，將移轉登記證明文件交付甲方辦理移轉
    登記。」，該契約末立契約人簽章欄上方復明載：「61.9.2
    3 甲方交付乙方新臺幣貳拾萬元正（現款），乙方親收足訖
    無誤。」等語。足見系爭不動產之買賣總價為三十萬元，被
    告係於六十一年九月十九日（訂約日）及同年月二十三日，
    各給付潘勇三現金十萬元、二十萬元，付訖該買賣價金。繼
    揆之原告提出系爭不動產人工登記簿之他項權利簿，被告係
    於六十二年八月三日向臺北市銀行借款，並設立最高限額抵
    押權十一萬元，存續期間自六十二年八月三日起至七十二年
    八月二日止，係在被告以現金付清三十萬元買賣價金，取得
    潘勇三交付之移轉登記證明文件，並於六十二年一月二十六
    日辦理系爭不動產移轉登記之後，被告以系爭不動產作為擔
    保，向臺北市銀行借款，顯非作為支付系爭不動產買賣價金
    之用，至為明灼，益徵證人陳淑麗證稱：系爭不動產係原告
    以二十萬元現金，十一萬元貸款買受等語，與事實不符。
  (五)矧原告於五十七年至六十一年間與莊義吉一家人同住，原告
    之夫揮霍不顧家庭，原告係以賣豬肉營生，生活過得去，沒
    有很好。被告則於六十年間出嫁，夫家經營碾米廠，相當有
    錢，此據證人莊陳幸代證述在卷（見本院卷第七十頁）。而
    被告於六十一年間確獨資經營資本總額二百萬元之永大冷氣
    水電工程行，並加入臺灣區電氣工程工業同業公會，亦有被
    告提出之臺北市政府營利事業登記證、臺灣區電氣工程工業
    同業公會六十一年度會員證書附卷足憑（見本院卷第七十五
    頁之一、第七十五頁之二），足認證人莊陳幸代上開所言非
    虛。既然如此，則原告於六十一年是否有資力以現金給付三
    十萬元購買系爭不動產，並持續負擔系爭不動產之相關稅賦
    ，亦非全無疑問。
  (六)至原告提出之電話錄音（見同上本院士林簡易庭卷第十五頁
    至第十六頁、本院卷第八十七頁至第八十八頁），細繹兩則
    通話譯文內容均係討論系爭不動產貸款之事，且兩造間之通
    話僅係原告片面稱：「這間房子是我買的，錢是我付的，對
    不對」，被告僅答稱：「我也沒說不對」、「是『你們』的
    ，對呀」等語，顯係敷衍之詞，難認被告確認同原告上開說
    法。另被告雖於其與證人陳淑麗之通話中提及系爭不動產三
    十一萬元，跟合會借二十萬元等語，然此亦不足以證明系爭
    不動產之買賣價金即係由原告所支付。
  (七)此外，原告復未就其主張系爭不動產確係由其出資購買，並
    借名登記被告名下之事實，舉其他證據證明，自難認其上開
    主張可採。
五、綜上所述，原告對於兩造間就系爭不動產存有借名登記之契
    約關係，未能舉證證明，是其主張以起訴狀繕本送達為向被
    告終止借名登記契約之意思表示，並依回復原狀、不當得利
    之法律關係，訴請被告將系爭不動產移轉登記予原告，為無
    理由，應予駁回。又原告既受敗訴判決，其假執行之聲請即
    失所附麗，應併駁回之。
六、本件事證已臻明確，兩造其餘主張、陳述及所提之證據，經
    審酌均與本院前揭判斷不生影響，爰不一一詳予論述，附此
    敘明。
七、據上論結，原告之訴為無理由，依民事訴訟法第七十八條，
    判決如主文。
中    華    民    國   100    年    8     月    31    日
                          臺灣士林地方法院民事第三庭
                              法      官  孫萍萍
以上正本證明與原本無異。
如對本判決上訴，應於判決送達後二十日內向本院提出上訴狀；
若委任律師提起上訴者，應一併繳納上訴審裁判費，否則本院得
不命補正逕行駁回上訴。
中    華    民    國   100    年    8     月    31    日
                              書  記  官  劉晏瑄